【裁判字號】    98,保險,35
【裁判日期】    990521
【裁判案由】    給付保險金
【裁判全文】
臺灣高雄地方法院民事判決              98年度保險字第35號
原      告  甲○○
訴訟代理人  焦文城律師
被      告  富邦人壽保險股份有限公司
法定代理人  丙○○
訴訟代理人  李昌明律師
上列當事人間請求給付保險金事件，本院於民國99年4 月30日言
詞辯論終結，判決如下：
    主    文
原告之訴及假執行之聲請均駁回。
訴訟費用新台幣伍萬壹仟肆佰玖拾元由原告負擔。
    事實及理由
一、按訴狀送達後，原告不得將訴變更或追加他訴，但擴張或減
    縮應受判決事項之聲明者，不在此限，民事訴訟法第255 條
    第1 項第3 款定有明文。查原告起訴時，聲明原為：(一)被告
    應給付原告新台幣（下同）5,100,000 元。(二)願供擔保，請
    准宣告假執行。嗣擴張聲明為︰(一)被告應給付原告5,100,00
    0 元，及自民國98年4 月23日起至清償日止，按週年利率10
    % 計算之利息。(二)願供擔保，請准宣告假執行。經核與上述
    規定相符，先予敘明。
二、原告主張：伊與訴外人佘錦鴻為夫妻，於86年12月間成為被
    告員工後，在88年12月23日為原告本人、佘錦鴻及子女佘彥
    輝、戊○○，投保保單號碼為0000000000號之「安泰員工團
    體保險」，其中佘錦鴻投保「一年定期重大疾病保險（GDDB
    ）」2 個單位，每單位保險金額300,000 元，保險金額共60
    0, 000元，另投保「一年定期壽險（GTL ）」15個單位，每
    單位保險金額300,000 元，保險金額共4,500,000 元，伊均
    為受益人（下稱系爭團險）。嗣佘錦鴻於98年3 月16日因急
    性心肌梗塞併呼吸衰竭，經送醫急救無效於翌日死亡，原告
    以受益人身分向被告申請系爭團險保險金額共5,100,000 元
    ，竟遭被告以伊與佘錦鴻已登記離婚為由，拒絕理賠。然伊
    係因居住之房屋遭拍賣，欲向銀行申辦貸款支付拍賣價金，
    然於銀行徵信察覺佘錦鴻尚有信用卡債務未清償，致伊無法
    申貸時，始與佘錦鴻辦理假離婚。惟伊與佘錦鴻登記離婚後
    ，仍共同居住一處，且伊出面向訴外人潘燕微商談買回居住
    房屋及簽訂買賣契約之過程，佘錦鴻均有參與，足見伊與佘
    錦鴻確係假離婚。又伊與佘錦鴻假離婚後，仍繼續繳納佘錦
    鴻之保費，並自97年9 月起至98年2 月止，均因佘錦鴻罹患
    疾病獲被告四度理賠，顯見被告已承認佘錦鴻具有被保險人
    資格，故被告拒絕理賠本件保險金，顯無理由等情。爰依兩
    造間系爭團險之法律關係及保險法第34條規定，請求被告給
    付保險金及逾期給付之利息。並聲明：如前所述。
三、被告則以：戶籍是否遷出、是否仍同居，並非離婚之要件，
    故夫妻其中一方未遷出原戶籍，或仍以原戶籍為通訊地址，
    或仍有同居事實，尚難認定夫妻離婚即係基於通謀虛偽之意
    思表示。又原告既與佘錦鴻辦妥離婚登記，該戶籍登記顯示
    於戶籍謄本，即屬公文書，依民事訴訟法第355 條第1 項規
    定，推定為真正，且離婚採登記制，依法自生離婚效力。又
    系爭團險契約第2 條約定，本契約所稱配偶是指戶籍登記之
    配偶，本契約所稱被保險人，是指本契約所附被保險人名冊
    內所載之人員，故原告與佘錦鴻既於96年3 月12日辦妥離婚
    登記，佘錦鴻自斯時起即喪失被保險人資格，並與伊脫離保
    險契約關係，伊自無給付保險金義務。另原告與佘錦鴻離婚
    後，確仍繼續繳納佘錦鴻之保費，惟伊當時並不知悉彼等業
    已離婚，係因原告申請本件理賠，經調閱相關資料，始發現
    離婚事實，遂將佘錦鴻離婚後續繳之保費辦理退費，並簽發
    面額13,723元之支票交付原告，但遭原告拒絕受領等語，資
    為抗辯。並聲明：(一)原告之訴駁回。(二)如受不利判決，願供
    擔保請准宣告免為假執行。
四、兩造不爭執事項：
  (一)原告為被告員工，於88年12月23日為為原告、佘錦鴻、佘彥
    輝及戊○○，投保系爭團險，而原告均為受益人，並有安泰
    員工自費團體保險明細表、安泰員工團體保險加入表、一年
    定期重大疾病保險契約條款、一年定期壽險契約條款各1 份
    為證（見本院卷第8 至14頁、第51頁）。
  (二)原告與佘錦鴻於96年3 月12日辦理離婚登記，並有戶籍謄本
    為證（見本院卷第38頁）。
  (三)佘錦鴻於98年3 月16日因急性心肌梗塞併呼吸衰竭，經送醫
    急救無效於翌日即98年3 月17日死亡，並有富生診所死亡證
    明書為證（見本院卷第15頁）。
  (四)原告與佘錦鴻辦理離婚登記後，原告戶籍並未遷出，且以該
    址作為保險送金單、扣繳憑單等之通訊地址，並於97年4 月
    2 日與潘燕微簽訂買賣契約書，購買戶籍所在地之土地及建
    物，並有戶口名簿、保險送金單、扣繳憑單、不動產買賣契
    約書等為證（見本院卷第22至28頁）。
  (五)原告與佘錦鴻辦理離婚登記後，仍繼續繳納佘錦鴻之保費，
    且自97年9 月起至98年2 月止，四度因佘錦鴻罹患疾病向被
    告申請理賠獲准。而原告申請本件理賠時，遭被告拒絕，並
    將離婚後繳納之保費14,733元，扣除97、98年度之理賠金額
    1,010 元後，退還餘額13,723元予原告，然遭原告拒絕受領
    ，並有97年度團體保險費繳費證明書、理賠照會單、業務連
    繫函、支票簽收聯等為證（見本院卷第50頁、第53至55頁）
    。
  (六)兩造不爭執系爭團險為1 年1 約（見本院卷第118 頁）。
五、兩造於審理中協商之爭點為：(一)原告與佘錦鴻之離婚登記，
    是否為通謀虛偽意思表示? (二)原告與佘錦鴻為離婚登記後，
    原告得否依系爭團險之法律關係，請求被告給付保險金? 茲
    分述如下：
  (一)原告與佘錦鴻之離婚登記，是否為通謀虛偽意思表示?
  1.本件原告固主張其與佘錦鴻於96年3 月12日辦理離婚登記，
    係基於通謀虛偽意思表示應屬無效云云，並舉證人即戊○○
    、原告友人乙○○及代標法拍屋之公司負責人丁○○為證。
    然此為被告所否認，辯稱：原告既係為順利辦理房屋貸款，
    始與佘錦鴻離婚，足見原告有離婚之真等語。
  2.經查，戊○○雖到庭證稱：佘錦鴻為伊之父親，佘錦鴻死亡
    前仍與原告同住等語；乙○○另到庭證稱：佘錦鴻曾向其表
    示，如果辦房屋貸款，要先離婚，他願意先離婚等詞；丁○
    ○則證稱：系爭房地由潘燕微得標後，再轉售予原告及佘錦
    鴻等語（見本院卷第112 至116 頁），然前揭證人之證述，
    均難以直接證明佘錦鴻並無與原告離婚之真意。再者，佘錦
    鴻業已死亡，無法就其與原告間之身份關係真實與否為陳述
    ，在別無其他確切之證據下，自不容任何人包含原告在內，
    否認佘錦鴻於生前所為離婚登記之效力。況依原告所述，其
    為求得以順利向銀行貸得房屋貸款，遂與佘錦鴻為離婚登記
    ，然其於本件訴訟中，為得以向被告請求保險給付，竟改稱
    其與佘錦鴻間離婚登記為假，是倘若原告為求一定目的之達
    成，即得恣意主張其與佘錦鴻間婚姻關係之有無，則身份關
    係又豈有安定可言? 益徵原告上開主張云云，難予採信。此
    外，原告與佘錦鴻間之離婚，縱如原告所述係通謀虛偽意思
    表示，然於法院判決確認原告與佘錦鴻間之婚姻關係存在前
    ，仍屬有效。準此，原告主張其與佘錦鴻間仍有婚姻關係云
    云，即非可採。
  (二)原告與佘錦鴻為離婚登記後，原告得否依系爭團險之法律關
    係，請求被告給付保險金?
  1.查，一年定期重大疾病保險契約條款第2 條第2 、5 、6 項
    、第23條，及一年定期壽險契約條款第2 條第2 、5 、6 項
    、第21條，乃分別約定：「本契約所稱『被保險人』是指本
    契約所附被保險人名冊內所載之人員，包括要保單位之員工
    、會員及其眷屬」、「本契約所稱之『眷屬』是指員工或會
    員之配偶及未婚在學之子女。」、「本契約所稱『配偶』是
    指戶籍登記之配偶」、「要保人得在保險期間屆滿日的兩週
    前通知本公司續保…」，等語，此有上開保險契約條款各1
    份在卷（見本院卷第10至12頁、第13至14頁）可稽，足徵被
    告辯稱：被告員工之戶籍登記上配偶，始得為系爭團險之被
    保險人，洵屬有據。
  2.次按，要保人或被保險人，對於保險標的物無保險利益者，
    保險契約失其效力，保險法第17條定有明文。查，原告於88
    年12月23日起，即以自己、子女及佘錦鴻為被保險人，向被
    告投保系爭團險，嗣原告於96年3 月12日與佘錦鴻辦理離婚
    登記，縱認原告為佘錦鴻投保96年度（保險期間自95年12月
    23日起至96年12月22日）系爭團險時，仍具保險利益，然系
    爭團險既為1 年1 約，且被告員工之戶籍登記上配偶，始得
    為系爭團險之被保險人，均如前述，則原告再為佘錦鴻投保
    97年度（保險期間自96年12月23日起至97年12月22日）及98
    年度（保險期間自97年12月23日起至98年12月22日）之系爭
    團險時，佘錦鴻既不具系爭團險之被保險人資格，原告對之
    即無保險利益，是依前揭規定，上開續保之系爭團險就佘錦
    鴻部分應失其效力，故原告本於系爭團險之約定，請求被告
    給付5,100,000 元，即非有據。此外，系爭團險既為1 年1
    約，則佘錦鴻自須於原告每年度投保時，均為原告戶籍登記
    上之配偶，原告對之始具系爭團險之保險利益，故原告主張
    ：伊於86年12月間投保系爭團險時，佘錦鴻為伊戶籍登記上
    配偶，事後縱已登記離婚，伊仍具保險利益云云，亦非可採
    。
  3.至原告雖主張：被告曾於97年9 月起至98年2 月止，共給付
    佘錦鴻4 次保險理賠，足見被告承認佘錦鴻具被保險人身份
    云云。然被告固坦認：曾於上開期間因佘錦鴻罹患疾病，給
    付4 次保險理賠共1,010 元之事實，惟辯稱：原告於申請上
    開4 次保險理賠時，並未檢附戶籍資料，致伊不知原告已與
    佘錦鴻離婚而為保險理賠等語。而按，審諸原告自承：申請
    死亡給付須檢附較多的資料，以釐清繼承之事實等語以觀（
    見本院卷第69頁），已徵原告申請4 次保險理賠時，應未檢
    附戶籍資料，則被告因誤認原告與佘錦鴻仍為戶籍登記上之
    配偶關係，進而給付保險金，尚符常情，自難據此推認被告
    已承認佘錦鴻具被保險人資格，而予承保。故原告上開主張
    云云，難予採認。
六、綜上所述，原告與佘錦鴻於96年3 月12日辦理離婚登記後，
    佘錦鴻已不具系爭團險之配偶資格，故系爭團險有關佘錦鴻
    部分，至遲於96年當年度保險期間屆滿時即96年12月23日止
    ，失其效力，故兩造間自斯時起，就佘錦鴻部分即未存在任
    何保險契約關係，從而，原告依據系爭團險之法律關係及保
    險法第34條規定，請求被告給付5,100,000 元，及自98年4
    月23日起至清償日止，按週年利率10% 計算之利息，為無理
    由，應予駁回。而原告之訴既經駁回，其假執行之聲請即失
    所附，亦應併予駁回。
七、本件為判決基礎之法律關係已臻明確，兩造其餘之攻擊防禦
    方法核與判決結果不生影響，毋庸一一論列，併此敘明。
八、本件係原告全部敗訴，其繳納之第一審訴訟費用即裁判費51
    ,490元，應由原告負擔。
九、據上論結，本件原告之訴為無理由，依民事訴訟法第78條、
    第87條第1 項，判決如主文。
中    華    民    國    99    年    5     月    21    日
                  民事第五庭  法  官  李育信
以上正本係照原本作成。
如不服本判決，應於送達後20日內，向本院提出上訴狀並表明上
訴理由，如於本判決送達前提起上訴者，應於判決送達後10日內
補提上訴理由書（須附繕本）。
中    華    民    國    99    年    5     月    21    日
                              書記官  林玉珊

司法院資訊處製作；財團法人民間司法改革基金會備份。
